【裁判字號】    98,易,1740
【裁判日期】    990113
【裁判案由】    詐欺等
【裁判全文】
臺灣臺北地方法院刑事判決              98年度易字第1740號
公  訴  人  臺灣臺北地方法院檢察署檢察官
被      告  乙○○
上列被告因詐欺等案件，經檢察官提起公訴（98年度偵字第1237
6號），本院判決如下：
    主  文
乙○○共同意圖為自己不法之所有，以詐術使人將本人之物交付
，共捌罪，各處有期徒刑月，如易科罰金，均以新臺幣壹仟元
折算壹日；應執行有期徒刑拾月，如易科罰金，以新臺幣壹仟元
折算壹日。
    事  實
一、乙○○自民國86年4 月間起，受僱於臺北市內湖區○○○路
    ○段90巷5弄8號1樓創旭室內裝修有限公司（下稱創旭公司）
    ，並於97年4 月間受創旭公司指派前往「新日光能源二廠新
    建工程」（下稱「新日光新建工程」）擔任工地主任，負責
    現場監工、向上游營造廠請款、幫下游承包商師傅計價，並
    製作填寫工資計價單向創旭公司請款等工作，為從事業務之
    人；藍文山（另經檢察官緩起訴處分確定）係創旭公司該新
    日光新建工程下游承包商冠邦工程行之負責人；詎乙○○與
    藍文山竟共同基於意圖為自己不法所有之犯意聯絡，分別為
    下列行為：
  (一)將97年4月份至同年10月份工資單價由新臺幣（下同）1,400
    元虛增至1,700元，約定乙○○從中抽取每工數250元之浮報
    所得、藍文山則抽取每工數50元，推由乙○○將上揭虛偽不
    實事項登載於其業務上所製作工資計價單，再持交由不知情
    之創旭公司主管審核請款而行使之，足以生損害於創旭公司
    對會計事務管理之正確性，致使創旭公司陷於錯誤，同意核
    撥浮報之工資予冠邦工程行，此7 次虛增工資單價共計詐得
    348,150 元（各月份請款之工數、詐得之金額，詳如附表所
    示）。
  (二)嗣於97年11月間，因創旭公司發覺冠邦工程行工資單價過高
    ，乙○○與藍文山即將該月之每工工資改為1,400 元，惟卻
    改以浮報32工數之方式，約定由乙○○抽取每工數1,100 元
    浮報金額，由藍文山抽取每工數300 元，由冠邦工程行自行
    請領，致創旭公司陷於錯誤，而給付浮報工數44,800元予冠
    邦工程行。嗣經藍文山向創旭公司坦承，創旭公司始查知上
    情。
二、案由創旭公司訴由臺北市政府警察局文山第二分局報請臺灣
    臺北地方法院檢察署檢察官偵查起訴。
    理  由
一、證據能力方面：
    按被告以外之人於審判外之言詞或書面陳述，除法律有規定
    者外，不得作為證據；又被告以外之人於審判外之陳述，雖
    不符合同法第159條之1至第159條之4之規定，但經當事人於
    審判程序同意作為證據，法院審酌該言詞陳述或書面陳述作
    成時之情況，認為適當者，亦得為證據。當事人、代理人或
    辯護人於法院調查證據時，知有第159條第1項不得為證據之
    情形，而未於言詞辯論終結前聲明異議者，視為有前項之同
    意，刑事訴訟法第159條第1項及第159條之5分別定有明文。
    查本案所引用被告以外之人於審判外之陳述（包含書面陳述
    ），雖屬傳聞證據，惟被告乙○○與檢察官於準備程序均不
    予爭執，且迄至言詞辯論終結前亦未再聲明異議，本院審酌
    上開證據資料製作時之情況，尚無違法不當及證明力明顯過
    低之瑕疵，亦認為以之作為證據應屬適當，故揆諸前開規定
    ，爰逕依刑事訴訟法第159條之5第2 項之規定，認前揭證據
    資料均有證據能力，先予敘明。
二、訊據被告固坦承前為創旭公司員工，擔任新日光新建工程工
    地主任，負責現場監工、製作填寫工資計價單等工作，惟矢
    口否認有何詐欺取財及行使業務上登載不實文書之犯行，辯
    稱：伊住在臺北，對於新竹雜工價格不清楚，藍文山是別人
    介紹，事後伊才發現藍文山申報之工資過高，伊有請求藍文
    山比照其他承包商降低價格。伊承認職務上有疏失，沒盡到
    督導責任，但伊沒有拿藍文山給的回扣云云。然查：
  (一)關於本案發現之經過，業經證人即告訴人創旭公司負責人甲
    ○○於本院審理中證稱：冠邦工程行原本是上游互助營造請
    的雜工，因為科學園區的管理比較嚴謹，需要上課和證件，
    所以在新日光新建工程才第一次與冠邦工程行接觸，請冠邦
    工程行處理雜工的部分。請冠邦工程行處理雜工一開始就是
    被告接洽的。之所以會發現本案是因為我們又接了台積電12
    廠的工程，該工地的主管也是找了冠邦工程行處理雜工，於
    97 年10、11月時，發現2個工地雜工的價錢完全不同，冠邦
    在台積電的工地收1個雜工是1,400元，但是在新日光新建工
    程卻收了1,700 元，我們發現這個問題，就把冠邦工程行的
    負責人藍文山找來問，他才坦承是被告找他談，說是由被告
    全權處理提高價格來灌價錢，冠邦再把領來的虛報的錢交給
    被告。發現被告有虛報工資的情事時，我有請公司副總打電
    話給被告，請他將侵占的錢退還給公司，但被告手機都不通
    ，所以聯絡不到被告。被告在11月份之前是虛報工錢，等我
    們找藍文山來談之後，發現單價不對，藍文山就找被告談，
    被告就把單價降下來，卻把工數增加。我們發現被告浮報工
    資後，就沒有讓被告填寫11月份的工資計價單，而是由藍文
    山直接填寫，但藍文山還是依照被告之前的指示向我們公司
    接手承辦的員工虛報32時的工數，該月份的工資公司已經付
    給冠邦工程行等語綦詳（見本院卷第118至120頁）。而證人
    藍文山亦於偵查中結證稱：「他從97年4 月開始，請款工是
    23工，他說公司每月請款日是每月月底，而隔月10日放款，
    他在4月28日結帳日的2天他打電話給我說，原本的請款價1
    工為1,400元改為1,700元，他說浮報的價差等公司10日放款
    後再拿給他，本人告知他因為浮報金額會使我個人增加綜所
    稅，我跟他說從浮報300 元中請補貼我綜所稅所增加之稅額
    ，他也同意。」、「（問：他同意後錢如何給？）因為公司
    票是10日，而我在12、13日才拿到錢，我都在每月13日若剛
    好遇到假日我會延個1、2天把溢領的錢拿到工地給他。」、
    「（問：97年5、6、7、8、9、10月份的情形也和4月份相同
    ？）是。」、「（問：11月份之情形？）在97年11月底之前
    ，乙○○來電告知，說創旭公司的廖副總告知他1,700 元的
    工資太貴，叫我把請款工資改為1,400元，而1,400元的請款
    價錢，他就沒有浮報的金額可拿，他就叫我把浮報差額改為
    浮報工數，11月份共浮報32工。」等語明確【見98年度他字
    第1410號卷（下稱他卷】第36至37頁），並有證人藍文山親
    自書立之自白書1紙在卷可稽（見他卷第7頁），事後證人藍
    文山復與告訴人達成和解，並返還溢領款項乙節，亦有和解
    書1 紙存卷足憑（見他卷第90頁）。是倘如被告所辯本案係
    證人藍文山單獨所為，則證人藍文山承攬台積電12廠雜工時
    ，大可以相同虛增之工資1,700 元向告訴人請款，又何需降
    低價錢為1,400 元，而自暴於遭告訴人比較價錢後發覺此不
    合理之風險？況依證人甲○○上開所述，可知告訴人找藍文
    山洽談時，僅是為了解何以新日光新建工程雜工單價較高，
    而尚未發覺有何浮報工資及虛報工數情事，若無被告與藍文
    山共同浮報工資及虛報工數行為，證人藍文山焉有主動向告
    訴人坦認，並於事後歸還溢領金額之理？佐以，被告自承藍
    文山係經他人介紹，彼此無任何仇隙（見本院卷第39頁反面
    、第59頁），是證人藍文山與被告間既無嫌隙，證人藍文山
    指證被告共同浮報工資及虛報工數，亦無解於己身之刑責，
    實無設詞誣陷被告，徒令自己負偽證刑責之必要。再參以，
    證人甲○○前揭所述，可知藍文山之工程行以工資1,400 元
    計算，即有利可圖，實無須再虛增工資、浮報工數，而損及
    一己商譽之必要，以此而論，被告更有為一己私利，而以此
    方式詐領工資款之動機。綜上各情，在在足以佐證證人藍文
    山於偵查之證詞，信而有徵，應值採信。
  (二)查被告係創旭公司員工，擔任新日光新建工程工地主任，負
    責現場監工、向上游營造廠請款、幫下游承包商師傅計價，
    並製作填寫工資計價單向創旭公司請款等工作之事實，業據
    被告供承在卷（見本院卷第59頁），核與證人即創旭公司負
    責人甲○○於本院審理中證述相符（見本院卷第118 頁）；
    被告將不實之工資單價1,700 元內容填載於工資計價單上，
    據以向告訴人請領97年4 月份至10月份工資，告訴人並因此
    陷於錯誤而核發浮報工資共348,150 元予冠邦工程行收受等
    事實，亦有工資計價單、統一發票各7紙、付款明細表5紙、
    玉山銀行匯款回條2 紙附卷可考（見他卷第51至51頁反面、
    第53頁至54頁反面、第56頁至58頁、第71至72頁反面、第74
    至76頁、第82頁至82頁反面），且證人藍文山復如數給付29
    0,125 元予被告，此情亦經證人藍文山於偵查中證述歷歷。
    至於97年11月虛報32工數部分，並非由被告填寫工資計價單
    ，且告訴人業已給付此部分工資予冠邦工程行收受乙節，業
    據證人甲○○證述如前，是被告確有與藍文山共同詐欺取財
    及行使業務上登載不實之文書之犯行，至為灼然。
  (三)綜上所述，被告所辯，均顯為事後飾卸之詞，不足採信。本
    案事證明確，被告上開犯行，洵堪認定，應依法論科。
三、核被告事實(一)，均係犯刑法第216條、第215條之行使業務上
    登載不實之文書罪、同法第339條第1項之詐欺取財罪；其事
    實(二)所為，係犯同法第339條第1項之詐欺取財罪。被告製作
    不實之業務上文書後，向創旭公司申報工資而行使之行為，
    其業務登載不實之低度行為，為行使業務登載不實文書之高
    度行為所吸收，均不另論罪。被告與藍文山，就詐欺取財犯
    行，具有犯意聯絡及行為分擔，均為共同正犯；就行使業務
    上登載不實文書部分，藍文山係無身分之人，而與有該身分
    之被告共同實施犯罪，依刑法第31條第1 項之規定，亦為共
    同正犯。被告為業務上登載不實文書，目的係為向告訴人公
    司詐領工資，故為達成此目的的各階段行為，難以強行分割
    ，將之評價為一行為，較合乎社會通念，是被告事實(一)核屬
    一行為觸犯上揭行使業務上登載不實文書罪及詐欺取財罪，
    為想像競合犯，應從重之詐欺取財罪處斷，公訴意旨認應分
    論併罰，尚有未合；而被告事實(一)(二)所示各次詐領工資，期
    間已有相當間隔，且是利用各該月份請領工資所犯，故其犯
    意各別，應予分論併罰，公訴意旨就此認僅成立一罪，亦有
    未洽。至於，檢察官雖認被告有將虛報32工數之不實事項登
    載於工資計價單上而行使，而認此部分被告亦涉有刑法第21
    6條、第215條之行使業務上登載不實之文書罪嫌云云，惟查
    ，11月份工資計價單並非被告所製作，業已經證人甲○○證
    述如前，且查無證據認定接手填寫上開工資計價單之創旭公
    司員工知情或與被告、證人藍文山有犯意之聯絡而與被告、
    證人藍文山共同犯之，自難以行使業務上登載不實文書罪相
    繩。此外，本院復查無其他積極證據足以證明被告有公訴人
    所指上開犯行，自難遽認被告就此部分有何行使業務上登載
    不實之文書罪之犯行，原應為無罪諭知，惟此部分與被告上
    開經本院論罪科刑之犯行間，因檢察官認係有接續犯之實質
    上一罪關係，爰不另為無罪之諭知，併此敘明。爰審酌被告
    身為告訴人公司工地主任，竟利用職務之便，與藍文山詐領
    上開金額，對於告訴人之財務產生一定程度之損害，惡性非
    輕，且被告於事證明確情形下，仍否認犯行之犯後態度，及
    其品行、生活狀況、智識程度等一切情狀，分別量處如主文
    所示之刑，並定其應執行刑。又被告行為後，刑法第41條業
    於98年12月30日修正公布，並於99年1月4日施行。修正前第
    41條規定：「犯最重本刑為5 年以下有期徒刑以下之刑之罪
    ，而受6個月以下有期徒刑或拘役之宣告者，得以新臺幣1,0
    00元、2,000元或3,000元折算1 日，易科罰金。但確因不執
    行所宣告之刑，難收矯正之效，或難以維持法秩序者，不在
    此限。前項規定於數罪併罰，其應執行之刑未逾6 月者，亦
    適用之。」，而修正後第41條第1項、第8項則規定：「犯最
    重本刑為5年以下有期徒刑以下之刑之罪，而受6個月以下有
    期徒刑或拘役之宣告者，得以新臺幣1,000元、2,000元或3,
    000元折算1日，易科罰金。但確因不執行所宣告之刑，難收
    矯正之效，或難以維持法秩序者，不在此限。第1項至第4項
    及第7 項之規定，於數罪併罰之數罪均得易科罰金或易服社
    會勞動，其應執行之刑逾6 月者，亦適用之。」比較修正前
    後之易科罰金折算標準，以修正公布後之刑法規定，較有利
    於被告，則應依刑法第2條第1項但書規定，適用修正後刑法
    第41條第1項前段、第8項之規定，諭知易科罰金折算標準。
    至上揭虛偽不實之工資計價單，雖係被告犯業務上登載不實
    文書罪所生之物，然業已交付予告訴人而行使之，非屬被告
    所有，復非義務沒收之物，爰不另為沒收之諭知，附此敘明
    。
據上論斷，應依刑事訴訟法第299條第1項前段，刑法第2條第1項
但書、第28條、第31條第1 項、第216條、第215條、第339條第1
項、第55條、第51條第5款，修正後刑法第41條第1 項前段、第8
項，刑法施行法第1條之1，判決如主文。
本案經檢察官徐則賢到庭執行職務。
中    華    民    國    99    年    1     月    13    日
              刑事第十三庭審判長法  官  許泰誠
                                法  官  李貞瑩
                                法  官  陳君鳳
以上正本證明與原本無異。
如不服本判決應於收受送達後10日內向本院提出上訴書狀，並應
敘述具體理由；其未敘述上訴理由者，應於上訴期間屆滿後20日
內向本院補提理由書（均須按他造當事人之人數附繕）「切勿逕
送上級法院」。
                                書記官  楊湘雯
中    華    民    國    99    年    1     月    14    日
附錄本件論罪科刑法條：
刑法第216條
行使第 210 條至第 215 條之文書者，依偽造、變造文書或登載
不實事項或使登載不實事項之規定處斷。
刑法第215條
從事業務之人，明知為不實之事項，而登載於其業務上作成之文
書，足以生損害於公眾或他人者，處3年以下有期徒刑、拘役或5
百元以下罰金。
刑法第339條
意圖為自己或第三人不法之所有，以詐術使人將本人或第三人之
物交付者，處 5 年以下有期徒刑、拘役或科或併科 1 千元以下
罰金。
以前項方法得財產上不法之利益或使第三人得之者，亦同。
前2項之未遂犯罰之。
附表：
 ┌──┬─────┬─────┬─────────┐
 │編號│時      間│請款工數  │詐得金額（新臺幣）│
 ├──┼─────┼─────┼─────────┤
 │1   │97年4月份 │23工      │6,900元           │
 ├──┼─────┼─────┼─────────┤
 │2   │97年5月份 │217工     │65,100元          │
 ├──┼─────┼─────┼─────────┤
 │3   │97年6月份 │272工     │81,600元          │
 ├──┼─────┼─────┼─────────┤
 │4   │97年7月份 │241.5工   │72,450元          │
 ├──┼─────┼─────┼─────────┤
 │5   │97年8月份 │206工     │61,800元          │
 ├──┼─────┼─────┼─────────┤
 │6   │97年9月份 │117工     │35,100元          │
 ├──┼─────┼─────┼─────────┤
 │7   │97年10月份│84工      │25,200元          │
 ├──┴─────┼─────┼─────────┤
 │共計            │1160.5工  │348,150元         │
 └────────┴─────┴─────────┘

司法院資訊處製作；財團法人民間司法改革基金會備份。
